【裁判字號】    90,台上,6794
【裁判日期】    901108
【裁判案由】    違反毒品危害防制條例
【裁判全文】
最高法院刑事判決                                九十年度台上字第六七九四號
    上訴人  台灣高等法院檢察署檢察官
    被  告  甲○○
右上訴人因被告違反毒品危害防制條例案件，不服台灣高等法院中華民國九十年八月
十四日第二審更審判決（九十年度上更(二)字第六○八號，起訴案號：台灣桃園地方法
院檢察署八十八年度偵字第一四九一九號），提起上訴，本院判決如左：
    主  文
上訴駁回。
    理  由
按刑事訴訟法第三百七十七條規定，上訴於第三審法院，非以判決違背法令為理由，
不得為之。是提起第三審上訴，應以原判決違背法令為理由，係屬法定要件。如果上
訴理由狀並未依據卷內訴訟資料，具體指摘原判決不適用何種法則或如何適用不當，
或所指摘原判決違法情事，顯與法律規定得為第三審上訴理由之違法情形，不相適合
時，均應認其上訴為違背法律上之程式，予以駁回。本件上訴意旨略稱：(一)、被告甲
○○先於警訊及檢察官於民國八十八年九月十九日偵訊時供稱，為警所查扣之該十三
小包海洛因及三十六小包安非他命係綽號「大尾」者，因積欠伊新台幣（下同）三萬
五千元債務，而於一星期前質押暫放在伊處。繼於檢察官八十八年九月三十日偵訊時
又改稱：實則並無「大尾」其人，且除於伊身上所查獲之毒品係伊所有外，其餘三十
五小包第二級毒品安非他命（毛重二八公克）及十二小包第一級毒品海洛因（毛重十
一‧二公克），則係員警自行拿出來。嗣於第一審法院歷次審理中則改稱：為警所查
獲之十三小包第一級毒品海洛因及三十六小包第二級毒品安非他命，係伊於八十八年
九月十六（十七）日下午六時許，前去國道中山高速公路三重交流道下，向綽號「大
尾」之男子，以五萬元代價購得云云，足見被告先後供述不一，所辯顯係卸責之詞，
不足採信。(二)、被告於警訊時另供稱：為警所查扣之電子秤係伊先前販賣安非他命所
遺留下來。詎於第一審法院歷次審理中則改稱：係因伊前向綽號「大尾」之男子購買
毒品海洛因及安非他命施用時，「大尾」有偷斤減兩之情，伊始於八十八年九月十日
前去桃園縣桃園市某商店購買該台電子秤，以防「大尾」再有買賣不實之情云云。益
見被告先後所供明顯矛盾齟齬，難以採信。(三)、被告於第一審法院八十八年十二月二
十九日及八十九年一月十三日調查時另供稱：伊係自八十八年八月底起始再開始施用
毒品海洛因及安非他命，且自八十八年八月底起迄八十八年九月十六（十七）日止，
伊計已前去國道中山高速公路三重交流道下，向綽號「大尾」之男子購買毒品達十次
，前九次伊均僅購買毒品海洛因及安非他命各乙小包，另前九次每間隔一、二日即前
去向綽號「大尾」購買乙次，而八十八年九月十六（十七）日該次，則基於經濟考量
，單次購買較多數量而達五萬元云云。被告前九次既均僅購買毒品海洛因及安非他命
各乙小包而已，為何突於八十八年九月十六（十七）日單次即購買數量高達三十六小
包之第二級毒品安非他命及十三小包之第一級毒品海洛因﹖被告果係因少量購買較不
划算，而基於經濟考量，始於八十八年九月十六（十七）日單次即購買數量如此之鉅
之毒品海洛因及安非他命供己施用，則伊為何遲至第十次時，始突然有此「經濟考量
」﹖為何先前皆無此考量﹖其為何不於前幾次購買時，即一次購買足夠之數量﹖且如
被告於第一審及原審法院更審審理中所供，伊平日係在其舅父張榮華處從事樓梯扶手
之工作，工作之時數係自上午八時起迄下午五、六時止，此節業據證人張榮華於第一
審法院八十九年三月九日庭訊時證稱綦詳，復據被告之父蔡承遊於警訊時證述在卷，
顯見被告並非賦閒無業之人，果如被告所供，伊既染有施毒之惡習，又非賦閒無業之
人，則伊於前九次購買毒品施用時，為何願一再不辭勞苦，每間隔「一、二日」即北
上前去三重交流道附近，向綽號「大尾」之男子購買毒品施用﹖其為何不一次即購買
足夠之數量，而甘願幾近每日北上購買﹖販賣毒品有厚利可圖，被告所辯其經濟狀況
良好，縱令屬實，亦難據之為其無販毒意圖之佐證。(四)、被告於第一審法院八十八年
十二月九日、八十九年一月十三日及三月一日調查時另供稱：伊前九次前去三重交流
道向綽號「大尾」之男子購買毒品施用時，每次均購買毒品海洛因及安非他命各乙小
包，且每日施用數量須海洛因及安非他命各乙小包云云，又八十八年九月十六（十七
）日該次購買毒品時，因伊須外出工作，故委請綽號「大尾」者先將毒品分裝好，以
利其外出攜帶施用云云。果如被告所供，伊每日須乙小包海洛因及安非他命之毒品數
量供己施用，則為何被告於八十八年九月十六（十七）日該次購買時，竟購買「十三
小包」之海洛因及「三十六小包」之安非他命﹖為何未將該二類毒品購買分裝成同樣
包數﹖且安非他命之包數竟比海洛因之包數多達約三倍﹖其理安在﹖另查扣之海洛因
經送請鑑定之結果，合計淨重為九‧四四公克，純質淨重僅二‧六七公克，查扣之安
非他命則合計淨重達二五‧一六公克，被告之施用毒品習慣，對海洛因及安非他命之
需用數量，為何自八十八年九月十六（十七）日起，竟突然有如此巨大之轉變﹖(五)、
再者，如被告所供，因須外出工作，故委請綽號「大尾」者分裝好，以利其外出攜帶
施用云云。果為方便外出攜帶施用，綽號「大尾」者應將每小包之安非他命均分同量
，始利被告每日外出時攜出施用，並可節制計算施用數量，然經第一審法院於八十八
年十二月二十九日當庭勘驗之結果，查扣之三十六小包安非他命中，計有毛重○‧四
公克一包；○‧五公克計十二包；○‧六公克二包；○‧七公克七包；一公克八包；
一‧一公克四包；一‧五公克一包；二‧二公克一包，有第一審法院八十八年十二月
二十九日勘驗筆錄在卷可稽。被告果為方便外出攜帶施用，為何綽號「大尾」者要將
安非他命分裝成多種不同數量之級數﹖至被告或另曾辯稱：因伊施用安非他命之數量
不定，故委請綽號「大尾」者如此分裝云云。惟被告於第一審法院八十八年十二月二
十九日庭訊時供稱，伊每日約需三千元毒品數量供己施用（含海洛因及安非他命各乙
小包，計可施用五次），堪信被告施用安非他命之數量應尚規律穩定，足以佐證被告
委請綽號「大尾」者，將該三十六小包安非他命分裝成各不相同數量之級數，意在便
於販賣予不同需求之購買者。(六)、證人許振憲於偵查中及第一審審理時數次作證內容
雖有出入，然其指證曾向被告購買毒品則始終如一，且證人因時間經過記憶模糊，致
其證詞部分前後不符，為事所常有，其證言是否可採，仍應依調查所得之證據綜合判
斷之，非謂一有不符或矛盾，即認其全部均為不可採信。況證人許振憲因長期施用安
非他命，導致記憶衰退，自難期其證言無任何瑕疵。(七)、原審就上開不利於被告之證
據未予詳查並於判決內明不可採之理由，遽認被告並無販賣毒品犯行，顯有應於審
判期日調查之證據未予調查及認定事實與卷證資料不符暨判決不載理由之違法等語。
惟查原判決認定被告有原判決事實欄所記載持有毒品之犯行，係依憑被告之供述、證
人潘國輝、羅校琪、吳祖學、李智鋒之證言、卷附法務部調查局八十八年十月十三日
0000000號鑑定通知書、八十八年十一月三日00000000號檢驗通知書
及扣案海洛因十三小包、安非他命三十六小包等相關證據，予以綜合判斷，因而撤銷
第一審關於被告意圖販賣而持有第一級毒品部分之判決，改判論處被告持有第一級毒
品罪刑，已詳予說明其所憑之證據及其認定之理由。而以公訴意旨雖以被告所持有扣
案海洛因及安非他命數量甚多，且於其住處搜獲塑膠袋、電子秤，參酌許振憲之供述
，其顯係意圖販賣而持有該毒品，應係犯意圖販賣而持有第一級毒品及意圖販賣而持
有第二級毒品等罪嫌云云。然訊據被告矢口否認意圖販賣而持有扣案毒品，辯稱：伊
係為供自己施用才向綽號「大尾」之男子購買扣案毒品，因一次購買較多比較經濟，
「大尾」曾有偷斤減兩之情形，才購買電子秤，以防其再偷斤減兩，扣案塑膠袋係伊
妻楊苔菁賣檳榔分裝所用之物，伊夫妻二人每月有十餘萬元之收入，無販毒之必要等
語。經查被告始終否認意圖販賣而持有毒品，其於第一審調查中更供稱：「（一個月
吸海洛因要多少錢﹖）一個月要一、二萬元，安非他命比較省，約一萬元左右，一個
月大概要二、三萬元毒品錢，……從今年七月開始吸，至今被抓到時已買十次。」等
語，參酌卷附被告全國前案紀錄表所載，被告自八十二年起即有犯違反麻醉藥品管理
條例案件，本件被告被查獲後，經採尿檢驗仍發現有安非他命及嗎啡之陽性反應，經
第一審法院裁定送觀察、勒戒，有尿液檢定書及裁定書附卷足憑（偵查卷第六十一頁
、第六十六頁），被告所辯購買持有扣案毒品係供自己施用，尚屬有據。且持有毒品
之原因甚多，並非必供販賣一途，而被告係在其住所前被查獲其身上及其所有之自用
小客車上有扣案之毒品，並非在尋找買主或有其他意圖販賣之行為被查獲，按諸一般
施用毒品者，為求降低價格一次購買較多之毒品，亦無違常情，自不能在無積極之證
據之下，僅因被告一次購買持有較多之毒品即臆測推斷其係意圖販賣而持有。次查證
人許振憲於偵查中雖曾供稱：「我已向他（被告）購四、五次，每次購買為一千元一
小包」、「拿過安非他命一次，第二次之時間忘了」、「二次均在八月間、的確在八
月間」，於第一審供稱：「是我向被告拿安非他命，第一次在八十八年八月中旬約十
幾號，第二次約相隔一周左右，均不用付錢，每次重量為一小包，重量為○‧一公克
」云云。前後說詞矛盾，或謂每包一千元，或謂不用錢，且扣案之安非他命一小包最
少○‧四公克重，亦與其所稱一小包○‧一公克不符。許振憲之證言既有瑕疵，且與
事實不符，自不得採為被告不利之證明。又扣案之安非他命三十六小包，包裝外表並
未標示重量，經第一審以扣案電子秤勘驗其重量結果，其中毛重（均只約略算至小數
點第一位）○‧四公克者一包、○‧五公克者十二包、○‧六公克者二包、○‧七公
克者七包、一公克者八包、一‧一公克者四包、一‧五公克者一包、二‧二公克者一
包，其間毛重相差僅○‧一公克者甚多，如此微量之差異，何能以肉眼加以分辨，苟
被告意在販賣，焉有不以其家中之電子秤加以分裝成易分辨之重量或在外表上預為標
示，供為販售價格之依據，亦有違背常情。另在被告家中查扣之空塑膠袋，與查扣之
裝海洛因及安非他命之袋子大小不同，亦經第一審勘驗在卷，被告所辯該扣案空塑膠
袋係其妻使用於裝檳榔，亦堪採信。此外，又查無確切證據證明被告係意圖販賣而持
有扣案毒品，原判決因而變更檢察官起訴法條，改依想像競合犯，從一重論處被告持
有第一級毒品罪，亦於理由詳予論述說明。所為論斷，均有卷存資料可資覆按，從形
式上觀察，並無所謂違背法令之情形存在。按認定犯罪事實應依證據，所謂犯罪事實
之證據，係指足以認定被告確有犯罪行為之積極證據而言，該項證據自須適合於被告
犯罪事實之認定，始得採為斷罪資料。苟積極證據不足證明犯罪事實時，被告之抗辯
或反證縱屬不能成立，仍不能以此資為積極證據應予採信之理由。原判決已綜合卷內
資料說明積極證據不足證明被告販賣或係意圖販賣而持有扣案毒品，因而變更檢察官
起訴法條。檢察官上訴意旨，對原判決認事用法，究竟有何違背法令之情形，未具體
指及，或以被告之辯解不可採，而臆測推斷被告有販賣毒品之犯行，或就原審採證認
事及判斷證據證明力之職權行使，漫指原判決違法，難認係適法上訴第三審之理由。
又本件關於此部分，檢察官係指被告涉犯毒品危害防制條例第五條第一項、第二項之
意圖販賣而持有第一級、第二級毒品，並未起訴被告涉犯販賣毒品罪嫌。上訴意旨指
原判決未調查說明被告有無販賣毒品犯行，有調查未盡及理由不備之違法云云，顯非
依據卷內資料執為指摘之合法上訴理由。本件上訴為違背法律上之程式，應予駁回。
據上論結，應依刑事訴訟法第三百九十五條前段，判決如主文。
中      華      民      國     九十     年     十一     月      八      日
                              最高法院刑事第四庭
                                  審判長法官  董  明  霈
                                        法官  丁  錦  清
                                        法官  林  茂  雄
                                        法官  王  居  財
                                        法官  張  祺  祥
      右正本證明與原本無異
                                              書  記  官
中      華      民      國     九十     年     十一     月     十三     日


司法院資訊處製作；財團法人民間司法改革基金會備份。
